臺灣高等法院刑事判決　　　　　　　　96年度交上易字第89號
上　訴　人
即　被　告　甲○○
上列上訴人因過失傷害案件，不服臺灣板橋地方法院95年度交易
字第352號，中華民國96年1月26日第一審判決（起訴案號：臺灣
板橋地方法院檢察署95年度偵字第10862號），提起上訴，本院
判決如下：
    主  文
原判決撤銷。
甲○○因過失傷害人，處有期徒刑肆月，如易科罰金，以佰元
折算壹日。緩刑貳年。
    事  實
一、甲○○於民國95年1月1日下午6時41分許，駕駛車牌號碼FG-
    8523號自用小客車，沿臺北縣新莊市○○路往中山路方向行
    駛，行經臺北縣新莊市○○路、頭前路口時，適陳曄萱騎乘
    車牌號碼UEN-505號機車搭載陳秀玲，沿化成路往頭前路方
    向行駛時，甲○○明知汽車行駛至交岔路口已有轉彎之陳曄
    萱已達化成路中心處欲左轉，依規定直行車即應讓轉彎車先
    行。而依當時雖為夜間，但有照明，視距良好，路面乾燥無
    缺陷，亦無障礙物，並無不能注意情事，詎仍疏未注意，貿
    然直駛，致其車輛左前葉子板擦撞陳曄萱機車之右前方，陳
    曄萱頭部撞及甲○○車輛左前葉子板，彈起後，再撞及該自
    小客車駕駛座前擋風玻璃，始摔落地面，並當場昏迷，經送
    醫後，受有頭部外傷合併顱內出血、右小腿擦挫傷，目前仍
    罹患頭部創傷後症候群、頭部外傷合併右耳感音性聽力障礙
    。甲○○於承辦員警到場處理事故時，主動表示其肇事，自
    首犯罪，並接受裁判。
二、案經陳曄萱訴由臺北縣政府警察局新莊分局報請臺灣板橋地
    方法院檢察署檢察官偵查起訴。
    理  由
一、訊據上訴人即被告甲○○對上揭事實僅坦承其為直行車，告
    訴人陳曄萱為轉彎車，應讓其先行，其僅有肇事次因云云。
    惟查：
(一)、被告於警詢中供稱：當時我從化成路要往中山路方向行駛，
    行至化成與頭前路口時，當時化成路是綠燈，我看見對方騎
    士停在化成路路口中心，我的直覺對方像要左轉，我覺得對
    方騎士會讓我先過，當我過路中心時，我就聽到碰的一聲，
    我聽到後，就將車開到路邊，我立即下車查看傷者之傷勢，
    對方乘客立即打119叫救護車，因乘客不知路名，我就將電
    話接起來告訴110值班人員事故地點，隨後警方就到現場等
    語。本院審酌被告甫於肇事後，經警詢問時所供，應較無利
    害衡量，所言應屬較真實，況且當日之筆錄，被告亦稱不用
    申請事故鑑定，願與對方和解等語，（見偵查卷第6頁）亦
    見其當時情真屬實。至於證人陳曄萱於原審結證，其於肇事
    前所通過之頭前路為綠燈，而化成路為紅燈云云，而被告亦
    堅稱其行向為綠燈云云，二人所述各持己意，並無其他事證
    可佐，自難以單憑告訴人之指訴為真正，況告訴人於案發後
    迄95年3月22日始被錄製筆錄，而告訴人所搭載之姐陳秀玲
    ，亦於95年1月21日始被錄製筆錄，二人並非於案發後立即
    被錄製筆錄，二人之證詞自可經權衡利害得失而作出對己方
    有利之證詞。另道路交通事故現場圖、報告表(一)、(二)、現場
    照片及車損照片16張，僅係現場道路、血跡及二車行向及車
    輛遭受損害之紀錄，均為中性之紀錄，並無法證明被告有闖
    紅燈號誌違規直行。在無其他客觀事證相佐之下，亦難憑陳
    曄萱與其姐陳秀玲之證詞，即認被告當時係闖紅燈而為不利
    被告之認定。況起訴事實亦未載明被告有闖紅燈之情，僅載
    明被告未注意車前狀況，採取必要之安全措施。從而此部分
    原審認被告有闖紅燈云云，為本院所不採。至於未注意車前
    狀況亦概括性之規定，被告既未禮讓轉彎車，已有違反特別
    注意義務之規定，即不再另論未注意車前狀況。
(二)、此外復有道路交通事故現場圖、現場照片16幀附偵查卷可稽
    。而被害人因本件車禍受有頭部外傷併顱內出血、右小腿擦
    挫傷，目前仍達重度聽力損傷之程度，惟未完全喪失聽覺，
    有行政院衛生署臺北醫院診斷證明書暨國防醫學院三軍總醫
    院96年4月12日集逵字第0960005521號函可據。
(三)、被告行為時之道路交通安全規則第102條第1項第6款規定：
    轉彎車應讓直行車先行。但直行車尚未進入交岔路口，而轉
    彎車已達中心處開始轉彎，直行車應讓轉彎車先行。就被告
    之自小客車與告訴人之機車車行狀態，既如被告於警詢所供
    ，告訴人之機車已行駛至交岔路之化成路中心處欲左轉，依
    上開法條規定，被告所駕駛之自小客車即應禮讓告訴人之機
    車先行，然被告竟以依其判斷，告訴人會讓其先行，而致肇
    事，被告對本件車禍之發生，顯有疏失。再告訴人因本件車
    禍受有頭部外傷併顱內出血、右小腿擦挫傷，目前仍達重度
    聽力損傷之程度，惟未完全喪失聽覺程度，亦有前揭診斷書
    及醫院之函文可稽，則被告之疏失與告訴人所受之傷勢間，
    復具有相當因果關係，則被告之過失行為洵堪認定。至於本
    件送由臺灣省臺北縣區車輛行車事故鑑定委員會鑑定，其結
    果認告訴人駕駛機車，行經行車管制號誌正常交岔路口，轉
    彎車未讓直行車先行，為肇事主因，又被告駕駛自小客車，
    行經行車管制號誌正常交岔路口，未注意車前狀況，為肇事
    主因，有該委員會95年5月4日北縣鑑字第0955120222號函暨
    鑑定意見書附卷可參，且覆議意見亦以若雙方均係綠燈進入
    路口肇事，則照原鑑定意見云云，及被告所辯僅有肇事次因
    云云，顯係未能就前揭法規之但書規定，詳加斟酌，即有未
    洽之處，並不能完全採憑。至於被告於駕事後有自首之情，
    亦有肇事人自首情形紀錄表附偵查卷可考（見偵查卷第28頁
    ）。
(四)、至於告訴人血液中之酒精濃度0．3mg/dl，惟因本件肇責係
    應完全歸屬被告，縱告訴人肇事前有喝酒，與本件事故之發
    生應無因果關係。至於告訴人陳曄萱於原審具結作證，以案
    發時其所騎乘之機車並非直接左轉，而係兩段式之轉彎，先
    騎到無名巷前停等綠燈再起駛云云，惟以其亦有證：（問：
    案發當時是否有很多車子？）答：案發時根本沒有車子等語
    ，則本院認：以本案之肇事路口，在無名巷前並無待轉之停
    等區，此亦為告訴人所結證無訛，然案發當時既無很多車輛
    ，告訴人實無兩段式待轉之必要。從而其所證，我怕車輛太
    多會有危險，所以就兩段待轉云云，即顯不實在。故本院認
    定告訴人於案發時之車行狀態係直接左轉，並無不合。
(五)、被告行為時刑法第10條第4項第2款所稱重傷者，謂：毀敗一
    耳或二耳之聽能。而95年7月1日修正刑法同條項款，稱重傷
    者，謂毀敗或嚴重減損一耳或二耳之聽能。將嚴重減損一耳
    之聽能，亦列為重傷程度。比較之結果，自以舊法有利於被
    告，而告訴人之聽力受損情況，依國防醫學院三軍總醫院之
    上揭日期之函示已達重度聽力受損之程度，惟未達完全喪失
    聽覺，則依舊法所謂之重傷定義，告訴人尚未達到被毀敗一
    耳之聽能之程度，自非受有重傷，則告訴人因本件車禍之所
    受傷害應僅普通傷害，附此敘明。
(六)、綜上，本件被告事證明確，其過失犯行洵堪認定，所辯僅有
    次要之責任云云，並不足採，應依法論科。
二、被告行為後，刑法施行法已於民國95年6月14日增訂第1條之
    1，並自同年7月1日施行，將刑法分則編所定罰金之貨幣單
    位均改為新臺幣，並將罰金數額分別提高為30倍或3倍；另
    刑法第33條第5款關於罰金刑之規定、第41條第1項關於易科
    罰金折算標準之規定，則於94年2月2日修正公布，並同自95
    年7月1日施行。而新修正刑法第2條第1項規定「行為後法律
    有變更者，適用行為時之法律。但行為後之法律有利於行為
    人者，適用最有利於行為人之法律」，即行為後法律有變更
    者，應為「從舊從輕」之比較，針對刑法修正變更之部分，
    自應就有利或不利於被告之一切相關情狀，綜其全部罪刑之
    結果而為比較，以定其應適用之法律，且一經定其應適用之
    法律後，即須整體適用之，除法有明文外，不得任意割裂適
    用。茲將比較新舊法結果，分述如下：
(一)、修正前有關罰金最低額之規定，刑法第33條第5款規定：「
    罰金：1元（銀元）以上。」，而依罰金罰鍰提高標準條例
    規定，就72年6月26日前修正之刑法部分條文罰金數額提高
    十倍，其後修正者則不提高倍數。而刑法第33條第5款自72
    年6月26日迄94年2月2日修正公布（95年7月1日施行），期
    間並未修正，再依現行法規所定貨幣單位折算新臺幣條例規
    定，以銀元1元折算新臺幣3元，則修正前刑法各條所定罰金
    刑之最低額為新台幣30元。修正後刑法第33條第5款規定：
    「罰金：新臺幣1千元以上，以百元計算之。」修正後即為1
    千元，自應以修正前之規定有利於被告。
(二)、修正前刑法第41條第1項前段係規定「犯最重本刑為五年以
    下有期徒刑以下之刑之罪，而受六個月以下有期徒刑或拘役
    之宣告，因身體、教育、職業、家庭之關係或其他正當事由
    ，執行顯有困難者，得以一元以上三元以下折算一日，易科
    罰金。」又修正前罰金罰鍰提高標準條例第2條（現已刪除
    ）規定，就其原定數額提高為100倍折算1日，是修正前之易
    科罰金折算標準，最高以銀元300元折算1日，經折算為新臺
    幣幣值後，為以新臺幣900元折算為1日。而新修正同條項前
    段乃規定：「犯最重本刑為五年以下有期徒刑以下之刑之罪
    ，而受六個月以下有期徒刑或拘役之宣告者，得以新臺幣一
    千元、二千元或三千元折算一日，易科罰金。」比較修正前
    後，亦以修正前之規定有利於被告。
(三)、又前述刑法修正，第62條業將自首之必減輕其刑，改採得減
    主義；比較其修正前後，本件以修正前之規定，較有利於被
    告。
三、核被告所為，係犯刑法第284條第1項前段之過失傷害罪。查
    其於承辦警員至現場處理時，主動承認肇事，自首犯罪，有
    自首情形紀錄表在卷可憑，其並接受裁判，是應依修正前同
    法第62條前段規定，減輕其刑。
四、原審以被告事證明確，予以論罪科刑，固非無見。惟原判決
    逕論被告有闖紅燈之情況，應與事實不符，有如上述。被告
    上訴以其未闖紅燈，僅有次要肇事責任，就其未闖紅燈，固
    無證據證明，惟其未讓已到肇事路口中心處之告訴人機車先
    行，以致肇事，仍應負完全之肇事責任，其上訴仍屬無理由
    。惟原判決既有上揭可議之處，即屬無可維持，應予撤銷改
    判。爰審酌其未曾有犯罪紀錄，有本院被告前案紀錄表在卷
    可查，是素行良好，另考量被告之過失情節，告訴人所受傷
    勢，目前仍未復原，所受之心理創傷，然被告犯後態度亦稍
    有悔意等一切情狀，量處如主文第2項所示之刑，並依修正
    前第41條第1項前段規定，諭知易科罰金之折算標準。再被
    告並無前案之犯罪紀錄，其業與告訴人達成和解，賠償新台
    幣35萬元，並已付清，有被害人陳曄萱96年4月26日所立之
    撤回告訴狀，及經該名被害人到庭陳稱無訛，被告經此科刑
    之宣告，信無再犯之虞，本院認其所處之刑，以暫不執行為
    適當，爰併予宣告緩刑2年，以勵自新。惟被告犯罪在新法
    施行前，新法施行後，緩刑之宣告，應適用新法第74條之規
    定（最高法院九十五年第八次刑事庭會議決議參照），自不
    生新舊法比較之問題，應逕依修正後之刑法第74條第1項第1
    款之規定宣告之。
據上論斷，應依刑事訴訟法第369條第1項前段、第364條、第299
條第1項前段，刑法第2條第1項前段、第284條第1項前段、修正
前第41條第1項前段、修正前第62條前段，刑法第74條第1項第1
款、刑法施行法第1條之1，修正前罰金罰鍰提高標準條例第2條
，判決如主文。
本案經檢察官羅榮乾到庭執行職務。
中　　華　　民　　國　　96　　年　　5 　　月　　31　　日
　　　　　　　　　刑事第十四庭   審判長法　官   陳志洋
　　　　　　　　　　　　　　　　 　　  法　官   沈宜生
　　　　　　　　　　　　　　　　 　　  法　官   林秀鳳
以上正本證明與原本無異。
不得上訴
                                       書記官   高士童
中　　華　　民　　國　　96　　年　　5 　　月　　31　　日
附錄本案論罪科刑法條全文
中華民國刑法第284 條
因過失傷害人者，處六月以下有期徒刑，拘役或五百元以下罰金
。致重傷者，處一年以下有期徒刑，拘役或五百元以下罰金。
從事業務之人，因業務上之過失傷害人者，處一年以下有期徒刑
、拘役或一千元以下罰金。致重傷者，處三年以下有期徒刑，拘
役或二千元以下罰金。
